【裁判字號】    95,判,264
【裁判日期】    950302
【裁判案由】    土地增值稅
【裁判全文】
最  高  行  政  法  院  判  決
                                     95年度判字第00264號
上  訴  人  乙○○
被 上訴 人  臺中縣稅捐稽徵處
代  表  人  甲○○
上列當事人間因土地增值稅事件，上訴人對於中華民國93年9月
20日臺中高等行政法院93年度再字第13號判決，提起上訴，本院
判決如下：
    主  文
上訴駁回。
上訴審訴訟費用由上訴人負擔。
    理  由
一、緣債務人王錦璋原所有坐落沙鹿鎮南勢坑埔子小段727、727
    -1地號兩筆土地，屬都市計畫保護區「林」地目土地，經臺
    灣臺中地方法院於民國（下同）84年5月31日拍定由莊東榮
    取得，並由被上訴人按一般稅率核課土地增值稅，應納稅額
    分別為新臺幣（下同）2,812萬6,764元及1,444萬7,236元，
    嗣後上訴人（即債權人）乙○○於89年3月20日申請上開兩
    筆地號土地依修正前土地稅法第39條之2第1項規定免徵土地
    增值稅，惟經被上訴人所屬沙鹿分處以拍定人莊東榮在拍定
    當時為營利事業東群網版印刷社負責人，並非名實相符之農
    民，而以89年3月29日中縣稅沙二字第89008876號函否准所
    請。上訴人不服，循序提起行政訴訟，經原審法院以90年度
    訴字第646號判決駁回上訴人之訴。上訴人仍不服，提起上
    訴，經本院以91年度裁字第946號裁定駁回上訴人之上訴，
    全案即告確定。惟上訴人仍未甘服，以原審法院上開判決就
    足以影響於判決之重要證物漏未斟酌為由，依行政訴訟法第
    273條第1項第14款規定，提起本件再審之訴。
二、本件上訴人在原審起訴意旨略以：本案系爭土地為都市使用
    分區保護區之林地，屬土地稅法第57條第1項第2款規定「耕
    地以外之其他農業用地」之範圍，然本件雖非屬耕地範圍，
    但關於免徵增值稅之要件，應屬相同。被上訴人及原審法院
    前判決均認系爭土地買受人莊東榮於76年1月16日至87年10
    月20日間，具有營利事業負責人身份，為非名實相符之農民
    ，不得免徵系爭土地之增值稅。惟莊東榮於上開期間數次以
    自耕農身分購買農地，被上訴人均認定其為農民而准予適用
    土地稅法第39條之2免稅之規定。同一租稅客體，同一課稅
    基礎，被上訴人有不同認知，顯然被上訴人之行政恣意已逾
    越權限而違法，原法院前審判決未審酌拍定人曾歷次以農民
    身分購買其他農地而免徵土地增值稅之事實，未審究被上訴
    人是否有逾越裁量權之行使而有行政訴訟法第201條規定之
    違法。另由稅捐機關之課稅資料查知，「東群網版印刷社」
    早於81年度後即未報繳營業稅及申報營利所得，該印刷社之
    營業處所於80年3月已申獲准予變更為住家用課徵房屋稅，
    可見該社早已名存實亡。又戶政機關之戶籍登記資料具有證
    明力，然被上訴人及原判決卻捨棄登記證明不用，竟採取僅
    登錄於稽徵機關內部電腦檔上不確定之營業稅籍資料而推定
    拍定人為名實不相符之農民，原判決所調查之證據法則，顯
    有忽略戶籍法所紀錄之專業性與真實性。為此請廢棄台中高
    等行政法院93年度再字第13號判決，並將原處分及訴願決定
    均撤銷等語。
三、被上訴人則以：拍定人買受非耕地雖無需提出自耕能力證明
    ，惟若欲適用土地稅法第39條之2免徵土地增值稅，則承受
    人需具備實質農民資格始足當之，拍定人於拍定當時既擔任
    東群網版印刷社之負責人，有營利事業設籍課稅，在拍定當
    時為營利事業負責人，並非名實相符之農民，基於稅捐實質
    課稅原則，本案無免徵土地增值稅規定之適用，故被上訴人
    據此否准上訴人所請，核無不當。又系爭土地為保護區之林
    地，依土地稅法施行細則第57條第1項第2款規定，係屬耕地
    以外之農業用地，依同細則第58條第1項第2款規定申請免徵
    土地增值稅，需檢附土地登記簿謄本、承受人戶籍謄本及繼
    續作農業使用承諾書，送主管機關辦理。本案上訴人迄今未
    提示拍定人莊東榮承受系爭土地後繼續作農業使用之承諾書
    ，而因申請退稅時拍定人已非土地所有人，故被上訴人並未
    定期命申請人補正。亦無不合。原審前審判決尚無再審事由
    ，請駁回再審原告之訴等語，資為抗辯。
四、原審斟酌全辯論意旨及調查證據結果，以：按「再審之訴顯
    無再審理由者，得不經言詞辯論，以判決駁回之。」為行政
    訴訟法第278條第2項所明定。次按「有左列各款情形之一者
    ，得以再審之訴對於確定終局判決聲明不服。但當事人已依
    上訴主張其事由或知其事由而不為主張者，不在此限．．．
    十四、原判決就足以影響於判決之重要證物漏未斟酌者。」
    同法第273條第1項第14款固定有明文。惟所謂「原判決就足
    以影響於判決之重要證物漏未斟酌者」，係指當事人在前訴
    訟程序中已提出於事實審法院之證物，事實審法院漏未加以
    斟酌，且該證物足以影響判決結果之重要證物者而言，若非
    前訴訟程序事實審法院漏未斟酌其所提出之證物，或縱經斟
    酌亦不足以影響原判決之內容，或原判決曾於理由中說明其
    為不必要之證據者，均不能認為具備本款規定之再審事由。
    經查原審法院前程序之判決於理由四已載明：「再查拍定人
    莊東榮，其名下所有沙鹿鎮○○段竹林小段814地號地目林
    面積2,566平方公尺，係於85年9月11日以買賣為原因登記取
    得，同小段145-18地號地目林面積1平方公尺，係於84年5月
    6日以買賣為原因登記取得，同鎮○○○段○路厝小段253地
    號地目旱面積531平方公尺，係於85年10月18日以買賣為原
    因登記取得，大甲鎮○○段514地號地目田面積1,348.81平
    方公尺，係於85年9月26日因土地重劃為原因取得，同段187
    地號地目田1,711.94平方公尺，係於86年7月25日以買賣為
    原因登記取得，同段298地號地目田面積860平方公尺，係於
    88年12月24日因繼承取得，同段299地號地目田面積1,441.3
    4平方公尺，同段301地號地目田面積1,441.82平方公尺、同
    段303地號地目田面積4,440.09平方公尺，3筆均係於88年2
    月1日以贈與為原因登記取得、同段394地號地目建面積93.0
    9平方公尺，於85年9月18日因土地重劃登記取得，同段361
    地號地目建面積1,268.5平方公尺，於88年12月24日因繼承
    取得，有上訴人提出之土地登記簿謄本在卷可稽，亦不足佐
    證拍定人莊東榮於84年5月31日拍定時，為自行耕作之農民
    。」，該判決雖記載莊東榮名下所有沙鹿鎮○○段竹林小段
    814地號係於85年9月11日以買賣為原因登記取得，惟原卷內
    並無該地號之土地登記謄本，上訴人於原審法院前審係提出
    同段814-1地號土地登記謄本，依該謄本載明面積為2,566平
    方公尺，登記日期85年9月11日，是原審法院前審判決係誤
    將同段814-1地號記載為同段814地號洵堪認定。則上訴人於
    本件所主張莊東榮取得大甲鎮○○段187地號、514地號及沙
    鹿鎮○○段竹林小段814-1地號等農地之事由，業據其在前
    訴訟程序中提出，並據原審法院原判決予以斟酌，並說明未
    予採取之理由，依前所述，自不得認上訴人具備「原判決就
    足以影響於判決之重要證物漏未斟酌」之再審事由。上訴人
    其餘所述理由，僅係就原判決取捨證據、認定事實之職權行
    使妄加指摘，均非屬行政訴訟法第273條所定之再審事由，
    併予敘明等語。資為其判決之論據。
五、本院按：本件上訴人在原審主張拍定人以自耕農身份買受其
    他土地多筆，已辦理移轉登記並免徵增值稅在案，原審前程
    序判決未斟酌該事實及證據，竟為免稅與不得免稅不同之認
    定，因認該判決有行政訴訟法第273條第1項第14款之再審事
    由。查原審前程序之判決於理由四已載明：「再查拍定人莊
    東榮，其名下所有沙鹿鎮○○段竹林小段814-1地號（該判
    決誤為814）地目林面積2,566平方公尺，係於85年9月11日
    以買賣為原因登記取得，同小段145-18地號地目林面積1平
    方公尺，係於84年5月6日以買賣為原因登記取得，同鎮○○
    ○段○路厝小段253地號地目旱面積531平方公尺，係於85年
    10月18日以買賣為原因登記取得，大甲鎮○○段514地號地
    目田面積1,348.81平方公尺，係於85年9月26日因土地重劃
    為原因取得，同段187地號地目田1,711.94平方公尺，係於
    86年7月25日以買賣為原因登記取得，同段298地號地目田面
    積860平方公尺，係於88年12月24日因繼承取得，同段299地
    號地目田面積1,441.34平方公尺，同段301地號地目田面積
    1,441.82平方公尺、同段303地號地目田面積4,440.09平方
    公尺，3筆均係於88年2月1日以贈與為原因登記取得、同段
    394地號地目建面積93.09平方公尺，於85年9月18日因土地
    重劃登記取得，同段361地號地目建面積1,268.5平方公尺，
    於88年12月24日因繼承取得，有上訴人提出之土地登記簿謄
    本在卷可稽，亦不足佐證拍定人莊東榮於84年5月31日拍定
    時，為自行耕作之農民。」，則上訴人於本件所主張莊東榮
    取得大甲鎮○○段187地號、514地號及沙鹿鎮○○段竹林小
    段814-1地號等農地之事由，業據其在前訴訟程序中提出，
    並據該判決予以斟酌，並說明未予採取之理由，自不得認上
    訴人具備「原判決就足以影響於判決之重要證物漏未斟酌」
    之再審事由。上訴人其餘所述理由，僅係就原審前程序判決
    取捨證據、認定事實之職權行使妄加指摘，均非屬行政訴訟
    法第273條所定之再審事由等情，業經原判決敘明甚詳，經
    核尚無不合。次查系爭土地為保護區之林地，依土地稅法施
    行細則第57條第1項第2款規定，係屬耕地以外之農業用地，
    依同細則第58條第1項第2款規定申請免徵土地增值稅，需檢
    附土地登記簿謄本、承受人戶籍謄本及繼續作農業使用承諾
    書，送主管機關辦理。本案上訴人迄今未提示拍定人莊東榮
    承受系爭土地後繼續作農業使用之承諾書，而因申請退稅時
    拍定人已非土地所有人，自無從提出繼續作農業使用之承諾
    書，故本件不合免徵土地增值稅之要件，應足以認定。上訴
    意旨猶以：系爭土地之拍定人莊東榮於84年6月8日在被上訴
    人之營業稅籍檔上雖有「東群網版印刷社」之營業登記，然
    依內政部84年7月29日台（84）內地字第8410690號函釋得知
    ，農民在購買農地時，其職業已不受限制，無論是專任或兼
    任或其他勞動工作者，只要戶籍職業欄登記為「農民」、「
    自耕農」、「家管」、「無業」均符農民資格，故莊東榮縱
    或為東群網版印刷社負責人，仍得稱為兼任之農民。另財政
    部90年8月24日台財稅第0900455040號函釋，亦認不須再以
    土地所有權人具備農民身分為要件。又查其84年度之所得明
    細及營利事業所得稅結算申報資料，莊東榮並未受有該印刷
    社之營利所得及未申報營利事業所得稅，因此，莊東榮確具
    農民身分。另財政部74年6月18日台財稅第17732號函釋，亦
    非全指公司負責人即非「自行耕作之農民」，亦即公司負責
    人身分僅空具名義，而有從事農業經營之事實或共同經營或
    委託代耕，亦得認屬農民。惟被上訴人及原審不僅未調查該
    商號是否已停業而為虛戶狀態，亦未詳究莊東榮是否符合「
    自耕」之法定要件，即率斷認拍定人莊東榮非自耕農民等語
    ，加以爭執，因與上訴人所主張之再審事由無關，且不影響
    前程序判決結果，均無足取。綜上，原審斟酌全辯論意旨及
    調查證據之結果，駁回上訴人再審之訴，核無違誤。上訴論
    旨，指摘原判決違誤，求予廢棄，難認有理由，應予駁回。
六、據上論結，本件上訴為無理由，爰依行政訴訟法第255條第1
    項、第98條第3項前段，判決如主文。
中    華    民    國    95    年    3     月    2     日
                  第四庭審判長法  官  高  啟  燦
                              法  官  黃  合  文
                              法  官  黃  璽  君
                              法  官  廖  宏  明
                              法  官  楊  惠  欽
以  上  正  本  證  明  與  原  本  無  異
中    華    民    國    95    年    3     月    2     日
                              書記官  彭  秀  玲


司法院資訊處製作；財團法人民間司法改革基金會備份。
